ACORDAO-COMPLETO-2550484

ACÓRDÃO 6013/2022 ATA 33/2022 - PRIMEIRA CÂMARA

VISTA, relatada e discutida esta tomada de contas especial instaurada pela Secretaria Nacional de Políticas Sobre Drogas, em desfavor de Maiara Roberta de Melo Bezerra e Associação Beneficente dos Enxadristas e Damistas de Rondônia, em razão da omissão no dever de prestar contas dos recursos repassados por meio do Convênio 00067/2014, que tinha por objeto a "promoção de atividades culturais e esportivas para crianças, jovens e adolescentes em risco de vulnerabilidade social, visando à promoção à saúde e ao incentivo de fatores contra o abuso de álcool e outras drogas e à prevenção à violência por meio de multiplicadores inteligentes".
ACORDAM os Ministros do Tribunal de Contas da União, reunidos em sessão da 1ª Câmara, ante as razões expostas pelo relator, e com fundamento nos arts. 1º, inciso I; 12, § 3º; 16, inciso III, alíneas "a" e "c" e §§ 2º e 3º; 19; 23, inciso III; 26; 28, inciso II, e 57 da Lei 8.443/1992 c/c os arts. 214, inciso III, alínea "a", e 217 do Regimento Interno, em: 
9.1. considerar Maiara Roberta de Melo Bezerra revel para todos os efeitos, dando-se prosseguimento ao processo;
9.2. rejeitar as alegações de defesa da Associação Beneficente dos Enxadristas e Damistas de Rondônia;
9.3. julgar irregulares as contas de Maiara Roberta de Melo Bezerra e da Associação Beneficente dos Enxadristas e Damistas de Rondônia e condená-las, solidariamente, ao recolhimento aos cofres do Fundo Nacional Antidrogas da quantia de R$ 200.000,00 (duzentos mil reais) , atualizada monetariamente e acrescida de juros de mora desde 26/3/2015 até a data do pagamento;
9.4. aplicar, individualmente, a Maiara Roberta de Melo Bezerra e à Associação Beneficente dos Enxadristas e Damistas de Rondônia multa de R$ 30.000,00 (trinta mil reais) , a ser recolhida aos cofres do Tesouro Nacional, com atualização monetária calculada da data deste acórdão até a data do pagamento, se este for efetuado após o vencimento do prazo abaixo estipulado;
9.5. fixar prazo de 15 (quinze) dias, a contar das notificações, para comprovação, perante o Tribunal, do recolhimento das dívidas acima imputadas;
9.6. autorizar a cobrança judicial das dívidas, caso não atendidas as notificações;
9.7. autorizar, caso venha a ser solicitado e se o processo não tiver sido remetido para cobrança judicial, o pagamento das dívidas em até 36 (trinta em seis) parcelas mensais consecutivas, a primeira a ser paga no prazo acima fixado e as demais, a cada 30 (trinta) dias a contar da parcela anterior, com incidência, sobre cada valor mensal atualizado monetariamente, de juros de mora, na forma da legislação em vigor, e alertar aos responsáveis que a falta de comprovação do recolhimento de qualquer parcela importará no vencimento antecipado do saldo devedor;
9.8. encaminhar cópia desta decisão aos responsáveis, à Secretaria Nacional de Políticas sobre Drogas e ao Procurador-Chefe da Procuradoria da República no Estado de Rondônia, para as providências cabíveis, com a informação de que o inteiro teor deste acórdão, do relatório e do voto que o fundamentam está disponível no endereço eletrônico www.tcu.gov.br/acordaos.

Tomada de contas especial instaurada em decorrência de omissão no dever de prestar contas de convênio firmado para "promoção de atividades culturais e esportivas para crianças, jovens e adolescentes em risco de vulnerabilidade social, visando à promoção à saúde e ao incentivo de fatores contra o abuso de álcool e outras drogas e à prevenção à violência por meio de multiplicadores inteligentes".

Primeira Câmara

3. Responsáveis: Associação Beneficente dos Enxadristas e Damistas de Rondônia (09.068.403/0001-47) e Maiara Roberta de Melo Bezerra (XXX.108.282-XX)

13.1. Ministros presentes: Walton Alencar Rodrigues (Presidente), Benjamin Zymler e Jorge Oliveira (Relator).
13.2. Ministro-Substituto convocado: Weder de Oliveira.
13.3. Ministro-Substituto presente: Augusto Sherman Cavalcanti.

JORGE OLIVEIRA

Inicio este relatório transcrevendo a instrução de mérito elaborada na Secretaria de Controle Externo de Tomada de Contas Especial - SecexTCE, que contou com a anuência do corpo diretivo da unidade (peças 103/105) :
"INTRODUÇÃO
Trata-se de tomada de contas especial instaurada pela Secretaria Nacional de Políticas Sobre Drogas, em desfavor de Maiara Roberta de Melo Bezerra (CPF: XXX.108.282-XX) e Associação Beneficente dos Enxadristas e Damistas de Rondônia (CNPJ: 09.068.403/0001-47) , em razão da omissão no dever de prestar contas dos recursos repassados por meio do Convênio 00067/2014, registro Siafi 811233 (peça 9) , firmado entre o Fundo Nacional Antidrogas e a referida associação, e que tinha por objeto a 'promoção de atividades culturais e esportivas para crianças, jovens e adolescentes em risco de vulnerabilidade social, visando à promoção à saúde e ao incentivo de fatores contra o abuso de álcool e outras drogas e à prevenção à violência por meio de multiplicadores inteligentes'.
HISTÓRICO
O Convênio 00067/2014, registro Siafi 811233, foi firmado no valor de R$ 200.000,00, sendo R$ 200.000,00 à conta do concedente e R$ 0,00 referentes à contrapartida do convenente. Teve vigência de 16/1/2015 a 22/2/2017, com prazo para apresentação da prestação de contas em 24/3/2017. Os repasses efetivos da União totalizaram R$ 200.000,00 (peça 11) , tendo sido creditados em 26/3/2015 (peça 56) .
A prestação de contas, embora reiteradamente solicitada pela concedente, não foi apresentada pela entidade beneficiária dos recursos repassados, caracterizando a omissão no dever de prestar contas.
Os responsáveis arrolados na fase interna foram devidamente comunicados e, diante da ausência de justificativas suficientes para elidir a irregularidade e da não devolução dos recursos, instaurou-se a tomada de contas especial.
	O tomador de contas concluiu que o prejuízo importaria no valor original de R$ 295.472,42, imputando-se a responsabilidade à Maiara Roberta de Melo Bezerra, na condição de dirigente, e à Associação Beneficente dos Enxadristas e Damistas de Rondônia, na condição de convenente (peça 66) .
A Controladoria-Geral da União emitiu o relatório de auditoria (peça 69) , em concordância com o relatório do tomador de contas. O certificado de auditoria e o parecer do dirigente do órgão de controle interno concluíram pela irregularidade das presentes contas (peças 70 e 71) . Em 23/12/2020, o ministro responsável pela área atestou haver tomado conhecimento das conclusões contidas no relatório e certificado de auditoria, bem como do parecer conclusivo do dirigente do órgão de controle interno, manifestando-se pela irregularidade das contas, e determinou o encaminhamento do processo ao Tribunal de Contas da União (peça 72) .
No âmbito deste Tribunal, quando da primeira inicial (peça 76) , conclui-se pela citação dos responsáveis em função da omissão constatada, nos termos abaixo transcritos. Em adição, o Sr. Diretor da DT5, em seu pronunciamento (peça 77) , acrescentou proposta de audiência da Sra. Maiara, em razão da perda do prazo determinado para a apresentação da prestação de contas.
Irregularidade 1: não comprovação da boa e regular aplicação dos recursos federais repassados à Associação Beneficente dos Enxadristas e Damistas de Rondônia, em face da omissão no dever de prestar contas dos valores transferidos, no âmbito do Convênio 67/2014, cujo prazo se encerrou em 24/3/2017, e que tinha por objeto a 'promoção de atividades culturais e esportivas para crianças, jovens e adolescentes em risco de vulnerabilidade social, visando à promoção à saúde e ao incentivo de fatores contra o abuso de álcool e outras drogas e à prevenção à violência por meio de multiplicadores inteligentes'.
Fundamentação para o encaminhamento: 
Como restou caracterizada a omissão no dever de prestar contas, também se verificou a não comprovação da boa e regular aplicação dos recursos objeto deste processo.
Nesse diapasão, cabe ressaltar que é pacífica a jurisprudência deste Tribunal no sentido de que compete ao gestor o ônus de provar a aplicação regular dos recursos que lhe foram confiados (Acórdão 974/2018-TCU-Plenário (Relator: Bruno Dantas) , 511/2018 - Plenário (Relator: Aroldo Cedraz) , 3875/2018-Primeira Câmara (Relator: Vital do Rêgo) , 1983/2018  - Primeira Câmara (Relator: Bruno Dantas) , 1294/2018 - Primeira Câmara (Relator: Bruno Dantas) , 3200/2018 - Segunda Câmara (Relator: Aroldo Cedraz) , 2512/2018 - Segunda Câmara (Relator: Aroldo Cedraz) , 2384/2018 - Segunda Câmara (Relator: José Múcio Monteiro) , 2014/2018 - Segunda Câmara (Relator: Aroldo Cedraz) , 901/2018 - Segunda Câmara (Relator: José Múcio Monteiro) , entre outros) .
Evidências da irregularidade: documentos técnicos presentes nas peças 1, 9, 11, 19, 25, 26, 27, 28, 29, 30, 31, 33, 35, 38, 40, 42, 43, 44, 45, 47, 49, 50, 51, 52, 54, 57 e 66.
Normas infringidas: art. 37, caput, c/c o art. 70, parágrafo único, da Constituição da República Federativa do Brasil; art. 93 do Decreto-lei 200/1967; art. 66 do Decreto 93.872/1986; Termo de Convênio firmado. 
Débito relacionado aos responsáveis Associação Beneficente dos Enxadristas e Damistas de Rondônia (CNPJ: 09.068.403/0001-47) e Maiara Roberta de Melo Bezerra (CPF: XXX.108.282-XX) :
	Data de ocorrência
	Valor histórico (R$) 

	26/3/2015
	200.000,00

                   Valor atualizado do débito (sem juros) em 9/7/2021: R$ 277.380,00 
Cofre credor: Fundo Nacional Antidrogas.
Responsável: Associação Beneficente dos Enxadristas e Damistas de Rondônia (CNPJ 09.068.403/0001-47) .
Conduta: não demonstrar a boa e regular aplicação dos recursos federais recebidos e geridos por meio do instrumento em questão, Convênio 67/2014, em face da omissão na prestação de contas, cujo prazo se encerrou em 24/3/2017.
Nexo de causalidade: a conduta descrita impediu o estabelecimento do nexo causal entre as possíveis despesas efetuadas com os recursos recebidos, no âmbito do instrumento em questão, no período de 16/1/2015 a 22/2/2017.
Culpabilidade: não há excludentes de ilicitude, de culpabilidade e de punibilidade; é razoável supor que o administrador responsável pela pessoa jurídica tinha consciência da ilicitude de sua conduta; era exigível conduta diversa da praticada, qual seja, desincumbir-se do seu dever por meio da apresentação da prestação de contas no prazo e forma devidos. 
Responsável: Maiara Roberta de Melo Bezerra (CPF: XXX.108.282-XX) .
Conduta: não demonstrar a boa e regular aplicação dos recursos federais recebidos e geridos por meio do instrumento em questão, Convênio 67/2014, em face da omissão na prestação de contas, cujo prazo encerrou-se em 24/3/2017.
Nexo de causalidade: a conduta descrita impediu o estabelecimento do nexo causal entre as possíveis despesas efetuadas com os recursos recebidos, no âmbito do instrumento em questão, no período de 16/1/2015 a 22/2/2017.
Culpabilidade: não há excludentes de ilicitude, de culpabilidade e de punibilidade; é razoável supor que a responsável tinha consciência da ilicitude de sua conduta; era exigível conduta diversa da praticada, qual seja, desincumbir-se do seu dever por meio da apresentação da prestação de contas no prazo e forma devidos. 
Encaminhamento: citação.
Após a anuência do Titular da Unidade Técnica (peça 78) , as comunicações foram efetuadas, conforme tabela abaixo.
	Natureza
	Comunicação 
	Data de expedição
	Peça
	Destinatário
	Origem do endereço
	Data da ciência ou motivo da devolução
	Peça da ciência
	Peça da Resposta

	Citação
	Edital 0502/2022-Secomp-4
	29/03/2022
	100
	Maiara Roberta de Melo Bezerra
	Receita Federal
	30/03/2022
	101
	Não houve

	Citação
	Ofício 0521/2022-Secomp-4
	19/01/2022
	96
	Maiara Roberta de Melo Bezerra
	TSE
	Endereço insuficiente
	Não houve
	Não houve

	Citação
	Ofício 0522/2022-Secomp-4
	19/01/2022
	95
	Maiara Roberta de Melo Bezerra
	Outros
	Ausente
	Não houve
	Não houve

	Citação
	Ofício 38003/2021-Secomp-4
	16/08/2021
	82
	Maiara Roberta de Melo Bezerra
	Receita Federal
	Número inexistente
	Não houve
	Não houve

	Citação
	Ofício 38005/2021-Secomp-4
	16/08/2021
	81
	Associacao Beneficente dos Enxadristas e Damistas de Rondonia
	Receita Federal
	24/08/2021
	83
	86, 88

	Citação
	Ofício 58633/2021-Secomp-4
	21/10/2021
	91
	Maiara Roberta de Melo Bezerra
	TSE
	Ausente
	Não houve
	Não houve

	Citação
	Ofício 58634/2021-Secomp-4
	21/10/2021
	90
	Maiara Roberta de Melo Bezerra
	Renach
	Ausente
	Não houve
	Não houve

Como visto, apenas a entidade anexou defesa. A Sra. Maiara Roberta de Melo Bezerra permaneceu silente, configurando-se revel nos termos do art. 12, § 3º, da Lei 8443/1992. 
ANÁLISE DOS PRESSUPOSTOS DE PROCEDIBILIDADE DA IN/TCU 71/2012
Avaliação de Viabilidade do Exercício do Contraditório e Ampla Defesa
	Verifica-se que não houve o transcurso de mais de dez anos desde o fato gerador sem que tenha havido a notificação dos responsáveis pela autoridade administrativa federal competente (art. 6º, inciso II, c/c o art. 19 da IN/TCU 71/2012, modificada pela IN/TCU 76/2016) , uma vez que o fato gerador da irregularidade sancionada ocorreu em 25/3/2017, e os responsáveis foram notificados sobre a irregularidade pela autoridade administrativa competente conforme abaixo:
Maiara Roberta de Melo Bezerra, por meio dos editais e respectivas publicações no DOU acostados nas peças 43, 44, 52 e 53.
Associação Beneficente dos Enxadristas e Damistas de Rondônia, por meio dos editais e respectivas publicações no DOU acostados nas peças 43, 44, 52 e 53.
OUTROS PROCESSOS/DÉBITOS NOS SISTEMAS DO TCU COM OS MESMOS RESPONSÁVEIS
	Informa-se que não foi encontrado débito imputável aos responsáveis em outros processos no Tribunal
	A tomada de contas especial está, assim, devidamente constituída e em condição de ser instruída.
EXAME TÉCNICO			 
Síntese das Alegações de Defesa da Associação Beneficente dos Enxadristas e Damistas de Rondônia
A entidade inicia sua defesa argumentando que não prestou contas em função de inúmeras ocorrências adotadas pela equipe (à época) da Secretaria Nacional de Políticas sobre Drogas, as quais estariam detalhadas no âmbito de ação impetrada na Justiça Federal de Rondônia.
Segundo alega, a Secretaria Nacional de Políticas Sobre Drogas teria agido de forma mal-intencionada, além de ter cometido diversas irregularidades, notadamente a não realização de diligência in loco, a qual seria 'fundamental para o levantamento e comprovação da verdade'. 
Afirma que teria sido vítima de denunciação caluniosa por parte do Sr. Joeser Alvares da Silva, junto ao Ministério da Cultura, cujo objetivo seria prejudicar a imagem da instituição. Acrescenta que o mesmo Sr. Joeser já teria formulado outras denúncias falsas, sempre na intenção de denegrir a associação e seus dirigentes.
Prosseguindo, passa a atacar uma decisão de uma juíza federal que teria se negado a acolher a solicitação para realização de perícia em documentos e oitiva de testemunhas, o que teria prejudicado seus interesses processuais.
Finalizando sua defesa, requer a realização de sustentação oral, produção de prova pericial e testemunhal, além da declaração de nulidade de atos administrativos relativos ao convênio aqui examinado.
Análise
De plano, cumpre registrar que o TCU não é a esfera adequada para discussões ou questionamentos acerca de decisões proferidas no âmbito do poder judiciário. Do mesmo modo, esta Corte não promove oitiva de testemunhas, nem tampouco perícias requeridas por responsáveis arrolados em seus processos (Acórdão 3535/2015-TCU-Segunda Câmara, rel. Augusto Nardes; 3343/2019-1ª Câmara, rel. Augusto Sherman; 6214/2016-1ª Câmara, rel. Bruno Dantas) . 
Da mesma forma, não cabe a este Tribunal interferir em questões relacionadas a supostas perseguições políticas ou desavenças de natureza particular, sendo o Judiciário o palco adequado para tratar tais disputas.
Quanto às irregularidades supostamente praticadas por servidores do concedente, cabe frisar que o responsável não juntou quaisquer elementos que se prestem a comprovar sua efetiva ocorrência. Ademais, relativamente à não realização de diligência in loco, deve-se deixar claro que esse procedimento é efetuado pelo concedente caso seja considerado necessário e adequado, levando-se em conta, ainda, sua disponibilidade de recursos humanos e materiais. Ou seja, a falta de tal diligência não se presta a afastar a responsabilidade da entidade defendente.
Prosseguindo, observa-se que a associação não apresentou qualquer alegação que se mostre capaz de justificar a não apresentação da prestação de contas, limitando-se a afirmar que sua omissão se deu em função de supostas irregularidades cometidas pela equipe do órgão repassador. Não foi juntado, seja neste processo ou no Siconv, qualquer elemento a título de prestação de contas ou no intuito de comprovar a boa e regular aplicação dos recursos do convenio. Desse modo, permanece inalterada a ocorrência objeto de sua citação.
Assim, inexiste motivação para alteração das conclusões até aqui vigentes, devendo ser as alegações de defesa rejeitadas de forma integral, com sugestão de julgamento pela irregularidade das contas, condenação em débito e aplicação de multa.    
Revelia da Sra. Maiara Roberta de Melo Bezerra
Da validade das notificações:
	Preliminarmente, cumpre tecer breves considerações sobre a forma como são realizadas as comunicações processuais no TCU. A esse respeito, destacam-se o art. 179, do Regimento Interno do TCU (Resolução 155, de 4/12/2002) e o art. 4º, inciso III, § 1º, da Resolução-TCU 170, de 30 de junho de 2004, in verbis:
'Art. 179. A citação, a audiência ou a notificação, bem como a comunicação de diligência, farse-ão:
I - mediante ciência da parte, efetivada por servidor designado, por meio eletrônico, fac-símile, telegrama ou qualquer outra forma, desde que fique confirmada inequivocamente a entrega da comunicação ao destinatário;
II - mediante carta registrada, com aviso de recebimento que comprove a entrega no endereço do destinatário;
III - por edital publicado no Diário Oficial da União, quando o seu destinatário não for localizado
 (...) 
Art. 3º As comunicações serão dirigidas ao responsável, ou ao interessado, ou ao dirigente de órgão ou entidade, ou ao representante legal ou ao procurador constituído nos autos, com poderes expressos no mandato para esse fim, por meio de:
I - correio eletrônico, fac-símile ou telegrama;
II - servidor designado;
III - carta registrada, com aviso de recebimento;
IV - edital publicado no Diário Oficial da União, quando o seu destinatário não for localizado, nas hipóteses em que seja necessário o exercício de defesa.
Art. 4º. Consideram-se entregues as comunicações:
I - efetivadas conforme disposto nos incisos I e II do artigo anterior, mediante confirmação da ciência do destinatário;
II - realizadas na forma prevista no inciso III do artigo anterior, com o retorno do aviso de recebimento, entregue comprovadamente no endereço do destinatário;
III - na data de publicação do edital no Diário Oficial da União, quando realizadas na forma prevista no inciso IV do artigo anterior.
§ 1º O endereço do destinatário deverá ser previamente confirmado mediante consulta aos sistemas disponíveis ao Tribunal ou a outros meios de informação, a qual deverá ser juntada ao respectivo processo.
 (...) '
	Bem se vê, portanto, que a validade da citação via postal não depende de que o aviso de recebimento seja assinado pelo próprio destinatário da comunicação, o que dispensa, no caso em tela, a entrega do AR em 'mãos próprias'. A exigência da norma é no sentido de o Tribunal verificar se a correspondência foi entregue no endereço correto, residindo aqui a necessidade de certeza inequívoca. 
	Não é outra a orientação da jurisprudência do TCU, conforme se verifica dos julgados a seguir transcritos:
'São válidas as comunicações processuais entregues, mediante carta registrada, no endereço correto do responsável, não havendo necessidade de que o recebimento seja feito por ele próprio.' (Acórdão 3648/2013-TCU-Segunda Câmara, Relator Min. José Jorge) ;
'É prescindível a entrega pessoal das comunicações pelo TCU, razão pela qual não há necessidade de que o aviso de recebimento seja assinado pelo próprio destinatário. Entregandose a correspondência no endereço correto do destinatário, presume-se o recebimento da citação.' (Acórdão 1019/2008-TCU-Plenário, Relator Min. Benjamin Zymler) ;
'As comunicações do TCU, inclusive as citações, deverão ser realizadas mediante Aviso de Recebimento - AR, via Empresa Brasileira de Correios e Telégrafos, bastando para sua validade que se demonstre que a correspondência foi entregue no endereço correto.' (Acórdão 1526/2007-TCU-Plenário, Relator Min. Aroldo Cedraz) .
A validade do critério de comunicação processual do TCU foi referendada pelo Supremo Tribunal Federal, nos termos do julgamento do MS-AgR 25.816/DF, por meio do qual se afirmou a desnecessidade da ciência pessoal do interessado, entendendo-se suficiente a comprovação da entrega do 'AR' no endereço do destinatário:
'Ementa: agravo regimental. Mandado de segurança. Desnecessidade de intimação pessoal das decisões do tribunal de contas da união. art. 179 do regimento interno do TCU. Intimação do ato impugnado por carta registrada, iniciado o prazo do art. 18 da lei nº 1.533/51 da data constante do aviso de recebimento. Decadência reconhecida. Agravo improvido.
O envio de carta registrada com aviso de recebimento está expressamente enumerado entre os meios de comunicação de que dispõe o Tribunal de Contas da União para proceder às suas intimações.
O inciso II do art. 179 do Regimento Interno do TCU é claro ao exigir apenas a comprovação da entrega no endereço do destinatário, bastando o aviso de recebimento simples.'
Da revelia 
No caso vertente, a citação da responsável silente se deu em endereços provenientes de pesquisas de endereços realizadas pelo TCU (vide parágrafos acima) , porquanto, devido ao insucesso de realizar a citação em endereços constantes na base de dados da Receita custodiada pelo TCU, buscou-se a notificação em endereços provenientes das bases de dados públicas custodiadas pelo TCU (TSE e Renach) e das bases de dados do próprio TCU. A entrega dos ofícios citatórios nesses endereços não ficou comprovada, razão pela qual promoveu-se a notificação por edital publicado no Diário Oficial da União (peças 100 e 101) .
Importante destacar que, antes de promover a citação por edital, para assegurar a ampla defesa, buscaram-se outros meios possíveis para localizar e citar a responsável, nos limites da razoabilidade, fazendo juntar aos autos informação comprobatória dos diferentes meios experimentados que restaram frustrados, tal como se demonstrou no item anterior da presente instrução (Acórdão 4851/2017-TCU-Primeira Câmara, Relator Min. Augusto Sherman) .
Nos processos do TCU, a revelia não leva à presunção de que seriam verdadeiras todas as imputações levantadas contra os responsáveis, diferentemente do que ocorre no processo civil, em que a revelia do réu opera a presunção da verdade dos fatos narrados pelo autor (Acórdão 1009/2018-TCU-Plenário, Relator Min. Bruno Dantas; 2369/2013 - TCU - Plenário, Relator Min. Benjamin Zymler e 2449/2013 - TCU - Plenário, Relator Min. Benjamin Zymler) . Dessa forma, a avaliação da responsabilidade do agente não pode prescindir da prova existente no processo ou para ele carreada. 
Ao não apresentar sua defesa, a responsável deixou de produzir prova da regular aplicação dos recursos sob sua responsabilidade, em afronta às normas que impõem aos gestores públicos a obrigação legal de, sempre que demandados pelos órgãos de controle, apresentar os documentos que demonstrem a correta utilização das verbas públicas, a exemplo do contido no art. 93 do Decreto-lei 200/1967: 'Quem quer que utilize dinheiros públicos terá de justificar seu bom e regular emprego na conformidade das leis, regulamentos e normas emanadas das autoridades administrativas competentes.' 
Mesmo as alegações de defesa não sendo apresentadas, considerando o princípio da verdade real que rege esta Corte, procurou-se buscar, em manifestações da responsável na fase interna desta Tomada de Contas Especial, se havia algum argumento que pudesse ser aproveitado a seu favor, o que se mostrou infrutífero. 
Em se tratando de processo em que a parte interessada não se manifestou acerca das irregularidades imputadas, não há elementos para que se possa efetivamente aferir e reconhecer a ocorrência de boa-fé na conduta dos responsáveis, podendo este Tribunal, desde logo, proferir o julgamento de mérito pela irregularidade das contas, conforme os termos dos §§ 2º e 6º do art. 202 do Regimento Interno do TCU. (Acórdão 2064/2011-TCU-Primeira Câmara (relator Min. Ubiratan Aguiar) , 6.182/2011-TCU-1ª Câmara (relator Min. Weber de Oliveira) , 4.072/2010-TCU-1ª Câmara (Relator Min. Valmir Campelo) , 1.189/2009-TCU-1ª Câmara (Relator Min. Marcos Bemquerer) , 731/2008-TCU-Plenário (Relator Min. Aroldo Cedraz) .
Dessa forma, a responsável deve ser considerada revel, nos termos do art. 12, § 3º, da Lei 8.443/1992, devendo suas contas serem julgadas irregulares, condenando-a ao recolhimento do débito apurado e aplicando-lhe a multa prevista no art. 57 da Lei 8.443/1992.
Prescrição da Pretensão Punitiva
	Vale ressaltar que a pretensão punitiva do TCU, conforme Acórdão 1441/2016-TCU-Plenário, Relator Min. Benjamin Zymler, que uniformizou a jurisprudência acerca dessa questão, subordina-se ao prazo geral de prescrição indicado no art. 205 do Código Civil, que é de dez anos, contado da data de ocorrência da irregularidade sancionada, nos termos do art. 189 do Código Civil, sendo este prazo interrompido pelo ato que ordenar a citação, a audiência ou a oitiva dos responsáveis.
No caso em exame, a perspectiva de aplicação de penalidade aos responsáveis dificilmente será alcançada pela prescrição, uma vez que a irregularidade sancionada se deu em 25/3/2017 e o ato de ordenação da citação muito provavelmente ocorrerá em prazo inferior a dez anos.
EXAME DA BOA FÉ
Relativamente à Associação Beneficente dos Enxadristas e Damistas de Rondônia, não constam destes autos elementos suficientes para se reconhecer a ocorrência de boa-fé em sua conduta, podendo este Tribunal, desde logo, proferir o julgamento de mérito pela irregularidade das contas, conforme os termos dos §§ 2º e 6º do art. 202 do Regimento Interno do TCU. (Acórdão 2064/2011-TCU-Primeira Câmara (Relator: Ubiratan Aguiar) , 6.182/2011-TCU-1ª Câmara (relator: Weber de Oliveira) , 4.072/2010-TCU-1ª Câmara (Relator: Valmir Campelo) , 1.189/2009-TCU-1ª Câmara (Relator: Marcos Bemquerer) , 731/2008-TCU-Plenário (Relator: Aroldo Cedraz) . 
No tocante à Sra. Maiara Roberta de Melo Bezerra, conforme determina o § 2º do art. 202 do Regimento Interno do TCU, em se tratando de processo em que as partes interessadas não se manifestaram acerca das irregularidades imputadas, não há elementos para que se possa efetivamente reconhecê-la, podendo este Tribunal, desde logo, proferir o julgamento de mérito pela irregularidade das contas, nos termos do § 6º do mesmo artigo do normativo citado (Acórdão 2064/2011-TCU-Primeira Câmara, 6.182/2011-TCU-1a Câmara, 4.072/2010-TCU-1a Câmara, 1.189/2009- TCU-1a Câmara, 731/2008-TCU-Plenário, 1.917/2008-TCU-2a Câmara, 579/2007-TCU-Plenário, 3.305/2007-TCU-2a Câmara e 3.867/2007-TCU-1a Câmara) . 
CONCLUSÃO
	A partir do exame procedido, verificou-se a revelia da Sra. Maiara Roberta, uma vez que, embora regularmente citada, manteve-se silente. 
Quanto à associação, conclui-se que as alegações de defesa apresentadas devem ser integralmente rejeitadas.
Verificou-se também que não houve a prescrição da pretensão punitiva, conforme análise já realizada, bem como constatou-se a inexistência de elementos que comprovem a boa-fé dos arrolados. 
Desse modo, cumpre sugerir o julgamento pela irregularidade das contas dos responsáveis, bem como sua condenação solidária ao recolhimento do débito apurado e aplicação de multa, nos termos da proposta a seguir apresentada. 
PROPOSTA DE ENCAMINHAMENTO
	Diante do exposto, submetem-se os autos à consideração superior, propondo:
1. considerar revel a Sra. Maiara Roberta de Melo Bezerra (CPF: XXX.108.282-XX) , para todos os efeitos, dando-se prosseguimento ao processo, com fulcro no art. 12, § 3º, da Lei 8.443/1992;
1. rejeitar as alegações de defesa da Associação Beneficente dos Enxadristas e Damistas de Rondônia (CNPJ 09.068.403/0001-47) ; 
1.  julgar irregulares, nos termos dos arts. 1º, inciso I, 16, inciso III, alíneas a e c, da Lei 8.443/1992, c/c os arts. 19 e 23, inciso III, da mesma Lei, as contas dos responsáveis Maiara Roberta de Melo Bezerra (CPF: XXX.108.282-XX) e Associação Beneficente dos Enxadristas e Damistas de Rondônia (CNPJ 09.068.403/0001-47) , condenando-os solidariamente ao pagamento da importância a seguir especificada, atualizada monetariamente e acrescida dos juros de mora, calculados a partir da data discriminada até a data da efetiva quitação do débito, fixando-lhes o prazo de quinze dias, para que comprovem, perante o Tribunal, o recolhimento das referidas quantias aos cofres do Tesouro Nacional, nos termos do art. 23, inciso III, alínea 'a', da citada lei, c/c o art. 214, inciso III, alínea 'a', do Regimento Interno do TCU;
	Data de ocorrência
	Valor histórico (R$) 

	26/3/2015
	200.000,00

1. aplicar, individualmente, aos responsáveis Maiara Roberta de Melo Bezerra (CPF XXX.108.282-XX) e Associação Beneficente dos Enxadristas e Damistas de Rondônia (CNPJ 09.068.403/0001-47) a multa prevista no art. 57 da Lei 8.443/1992 c/c o art. 267 do Regimento Interno do TCU, fixando-lhes o prazo de quinze dias, a contar da notificação, para que comprovem, perante o Tribunal (art. 214, III, alínea 'a', do Regimento Interno do TCU) , o recolhimento da dívida aos cofres do Tesouro Nacional, atualizada monetariamente desde a data do acórdão proferido por este Tribunal até a data do efetivo recolhimento, se paga após o vencimento, na forma da legislação em vigor;
1. autorizar, desde logo, a cobrança judicial das dívidas, caso não atendidas as notificações, na forma do disposto no art. 28, inciso II, da Lei 8.443/1992;
1. autorizar também, desde logo, se requerido, com fundamento no art. 26, da Lei 8.443, de 1992, c/c o art. 217, §§ 1º e 2º do Regimento Interno do TCU, o parcelamento da dívida em até 36 parcelas, incidindo, sobre cada parcela, corrigida monetariamente, os correspondentes acréscimos legais, fixando-lhes o prazo de quinze dias, a contar do recebimento da notificação, para comprovarem, perante o Tribunal, o recolhimento da primeira parcela, e de trinta dias, a contar da parcela anterior, para comprovar os recolhimentos das demais parcelas, devendo incidir, sobre cada valor mensal, atualizado monetariamente, os juros de mora devidos, no caso do débito, na forma prevista na legislação em vigor, alertando as responsáveis de que a falta de comprovação do recolhimento de qualquer parcela importará o vencimento antecipado do saldo devedor, nos termos do § 2º do art. 217 do Regimento Interno deste Tribunal; 
1. enviar cópia do Acórdão a ser prolatado à Procuradoria da República no Estado de Rondônia, nos termos do § 3º do art. 16 da Lei 8.443/1992, c/c o § 7º do art. 209 do Regimento Interno do TCU, para adoção das medidas cabíveis; e
1. enviar cópia do Acórdão que vier a ser proferido à Secretaria Nacional de Políticas sobre Drogas e aos responsáveis para ciência;
1. informar à Procuradoria da República no Estado de Rondônia, à Secretaria Nacional de Políticas sobre Drogas e aos responsáveis que a presente deliberação, acompanhada do Relatório e do Voto que a fundamenta, está disponível para a consulta no endereço www.tcu.gov.br/acordaos, além de esclarecer que, caso requerido, o TCU poderá fornecer sem custos as correspondentes cópias, de forma impressa; e
informar à Procuradoria da República no Estado de Rondônia que, nos termos do parágrafo único do art. 62 da Resolução TCU 259/2014, os procuradores e membros do Ministério Público credenciados nesta Corte podem acessar os presentes autos de forma eletrônica e automática, ressalvados apenas os casos de eventuais peças classificadas como sigilosas, as quais requerem solicitação formal."
2.	O Ministério Público junto ao TCU - MPTCU, nestes autos representado por sua Procuradora-Geral Dra. Cristina Machado da Costa e Silva, manifestou-se em parecer à peça 108. No mérito, acompanhou as análises e a proposta de encaminhamento da unidade técnica. Adotou, todavia, fundamentação distinta para concluir que os fatos em exame não foram alcançados pela prescrição, nos seguintes termos:
"9.	Sobre o tema da prescrição, em recentes pareceres exarados nos processos de controle externo, após a tese firmada pelo Supremo Tribunal Federal no RE n.º 636.886 (Tema 899 da repercussão geral) , esta representante do Ministério Público de Contas tem defendido que seja adotado o regime previsto na Lei n.º 9.873/1999 como solução adequada para regular a prescrição para a atuação do Tribunal, até que sobrevenha norma específica, tanto por observar os parâmetros que preponderam no conjunto de normas do direito público, como por ser, também, a norma que já vem sendo utilizada pelo STF para reger a limitação temporal ao poder sancionador do TCU. Outrossim, entende-se que deva ser aplicado o mesmo marco normativo para as pretensões punitiva e de ressarcimento do dano ao erário.
10.	Em pesquisa ao portal do STF, verifica-se que foi certificado o trânsito em julgado da decisão tomada no RE n.º 636.886 em 5/10/2021. Portanto, se já era possível o julgamento imediato de causas sobre o tema do precedente firmado, independentemente da publicação ou do trânsito em julgado do leading case, com a certidão mencionada acima o entendimento fixado pela Suprema Corte se consolida em definitivo.
11.	Cabe registrar que a prescrição e a decadência são matérias de ordem pública que podem ser arguidas em qualquer tempo e grau de jurisdição e, inclusive, ser reconhecidas de ofício pelo julgador, o que nos leva à convicção de que o novo entendimento veiculado pelo RE n.º 636.886 tem aplicação imediata a todos os processos em curso no TCU, independentemente da época da ocorrência dos fatos.
12.	A Lei n.º 9.873/1999 apresenta um prazo geral, de cinco anos (art. 1.º, caput) , e um prazo especial, previsto no art. 1.º, § 2.º, a saber: 'quando o fato objeto da ação punitiva da Administração também constituir crime, a prescrição reger-se-á pelo prazo previsto na lei penal'. Com relação a essa particular hipótese, registre-se o entendimento do STJ no sentido de que a pretensão punitiva da Administração Pública em relação a infração administrativa que também configura crime em tese somente se sujeita ao prazo prescricional criminal quando instaurada a respectiva ação penal (REsp 1116477/DF, Rel. Ministro TEORI ALBINO ZAVASCKI, PRIMEIRA TURMA, julgado em 16/08/2012, DJe 22/08/2012) . Como não há notícia nos autos sobre a instauração de ação penal que verse sobre os fatos objeto desta TCE (existe somente a ação cível n.º 1000001-89.2018.4.01.4100, em curso no TRF1) , cumpre-nos adotar o prazo geral quinquenal para a análise da prescrição no caso concreto.
13.	No que toca ao termo inicial do prazo, nossa compreensão é de que devem ser aplicados os entendimentos recentemente fixados no julgamento da Ação Direta de Inconstitucionalidade n.º 5.509, do Supremo Tribunal Federal, da relatoria do Ministro Edson Fachin, cujo acórdão transitou em julgado em 7/3/2022. Referida ação, ajuizada pelo Procurador-Geral da República, argumentou que seriam inconstitucionais artigos da Constituição do Estado do Ceará e da Lei n.º 12.160/1993, do mesmo Estado, que estabeleceram a observância, pelos Tribunais de Contas dos Municípios e do Estado do Ceará, dos institutos da prescrição e da decadência no exercício de suas competências.
14.	Conforme o Voto do Relator, foram definidos três critérios de escolha do termo inicial para a fluência do prazo prescricional, a saber:
a) Em caso de omissão na prestação de contas, o dano a ser apurado por sua ausência terá o lapso prescricional iniciado na data em que as contas deveriam ter sido entregues.
b) Em caso de identificação de irregularidades em procedimento prévio à instauração da tomada de contas, a fluência do prazo prescricional ocorrerá após a competente comunicação para o órgão de controle interno ou para o Tribunal de Contas.
c) Em caso em que o Tribunal, por iniciativa própria, realiza auditorias ou inspeções, bem como em que a ele são diretamente levadas as informações necessárias para a instauração de tomada de contas especial, o prazo prescricional deverá ser contado a partir da data do conhecimento da irregularidade.
15.	A presente TCE se amolda à situação a) acima. Nesse sentido, deve ser adotada como termo inicial do prazo prescricional a data em que as contas deveriam ter sido prestadas pela convenente, no caso, 24/3/2017.
16.	Prevê a Lei n.º 9.873/1999 que a prescrição se interrompe 'pela notificação ou citação do indiciado ou acusado, inclusive por meio de edital' (art. 2.º, inciso I) . Aqui cumpre destacar que, nesse regime legal, a interrupção se dá pela notificação ou citação propriamente dita, e não pelo despacho que a ordena. A prescrição também se interrompe 'por qualquer ato inequívoco, que importe apuração do fato' (art. 2.º, inciso II) .
17.	Sob esses fundamentos, houve a interrupção da prescrição nas seguintes datas:
- Em 18/1/2019, data da Informação n.º 44/2019/ND/DPPA/SENAD (peça 26) .
- Em 15/4/2019, data da Informação n.º 175/2019/ND/DPPA/SENAD (peça 28) .
- Em 15/5/2019, data da Informação n.º 217/2019/ND/DPPA/SENAD (peça 30) .
	- Em 12/11/2020, data do Relatório do Tomador de Contas Especial (peça 66) .
- Em 9/12/2020, data do Relatório de Auditoria da CGU (peça 69) .
- Em 24/12/2020, data de autuação do presente processo no TCU.
- Em 13/7/2021, data da instrução preliminar da Secex-TCE (peças 76-78) .
- Em 24/8/2021 e 30/3/2022, datas de ciência pelos responsáveis das comunicações do TCU (ofício de citação e edital; peça 102) .
	- Em 12/5/2022, data da instrução de mérito da Secex-TCE (peças 103-105) .
18.	Pelo retrospecto acima, verifica-se que não restou caracterizado no caso concreto o decurso do prazo prescricional de cinco anos previsto no art. 1.º, caput, da Lei n.º 9.873/1999, ou do prazo de três anos da prescrição intercorrente do art. 1.º, § 1.º, da mesma Lei."
3.	Finalmente, o MPTCU ressalvou que "o cofre credor dos valores a serem ressarcidos em virtude da condenação em débito proposta pela Unidade Instrutiva deve ser o Fundo Nacional Antidrogas, e não o Tesouro Nacional, como mencionou a Unidade Técnica".
	É o relatório.

Paulo André Roque Lopes Magalhaes, representando Associação Beneficente dos Enxadristas e Damistas de Rondônia

Procuradora-Geral Cristina Machado da Costa e Silva

TOMADA DE CONTAS ESPECIAL. SECRETARIA NACIONAL DE POLÍTICAS SOBRE DROGAS. CONVÊNIO. OMISSÃO NO DEVER DE PRESTAR CONTAS. CITAÇÃO. REVELIA DA EX-DIRIGENTE. REJEIÇÃO DAS ALEGAÇÕES DE DEFESA DA ENTIDADE. CONTAS IRREGULARES. DÉBITO E MULTA.

TOMADA DE CONTAS ESPECIAL (TCE)

Em exame tomada de contas especial instaurada pela Secretaria Nacional de Políticas sobre Drogas - Senad, em desfavor de Maiara Roberta de Melo Bezerra e da Associação Beneficente dos Enxadristas e Damistas de Rondônia, em razão da omissão no dever de prestar contas dos recursos repassados por meio do Convênio 00067/2014, que tinha por objeto a "promoção de atividades culturais e esportivas para crianças, jovens e adolescentes em risco de vulnerabilidade social, visando à promoção à saúde e ao incentivo de fatores contra o abuso de álcool e outras drogas e à prevenção à violência por meio de multiplicadores inteligentes".
O repasse foi realizado em parcela única, no valor de R$ 200.000,00, efetivada em 26/3/2015. A prestação de contas jamais foi apresentada, não obstante o prazo para tanto tenha expirado em 24/3/2017.
Após o trâmite regular no âmbito do Poder Executivo, o processo foi encaminhado a este Tribunal para julgamento. A entidade e sua dirigente foram citadas em decorrência da "não comprovação da boa e regular aplicação dos recursos federais repassados, em face da omissão no dever de prestar contas dos valores transferido".
A Sra. Maiara Roberta de Melo Bezerra optou por permanecer silente.
A SecexTCE propôs rejeitar as alegações de defesa da Associação, considerar a dirigente revel, julgar irregulares as contas de ambas, condenando-as solidariamente ao recolhimento do débito e, individualmente, à multa.
O MPTCU perfilhou o encaminhamento da unidade técnica. Divergiu apenas no fundamento para o exame da possível ocorrência da prescrição da pretensão punitiva, visto que balizou sua análise pelo regime estabelecido na Lei 9.873/1999.
Acolho os pareceres precedentes, incorporando seus fundamentos às minhas razões de decidir, no que não divergir dos fundamentos que passo a apresentar. 
Inicialmente, em relação à prescrição, é de amplo conhecimento que o relatório do Grupo de Trabalho encarregado de propor um projeto de normativo que discipline, de forma completa e detalhada, o tema da prescrição das pretensões ressarcitória e punitiva no âmbito no TCU, foi encaminhado à Presidência do Tribunal, já tendo sido designado relator. Enquanto o resultado desse trabalho não houver sido apreciado pelo Plenário desta Corte, considero que devem ser aplicados aos processos que estiverem prontos para julgamento os entendimentos atualmente vigentes: prescrição decenal do Código Civil para a pretensão punitiva (Acórdão 1441/2016-TCU-Plenário) e imprescritibilidade das ações de ressarcimento (Súmula-TCU 282) .
Consoante demonstrado pela SecexTCE e pelo MPTCU, no presente caso não ocorreu a prescrição das pretensões ressarcitória e punitiva, seja com base no entendimento do Acórdão 1441/2016-TCU-Plenário, seja no regime quinquenal da Lei 9.873/1999.
No mérito, entendo que o débito apurado nestes autos está devidamente caracterizado, tendo em vista a omissão na prestação de contas dos valores federais repassados, bem como a não apresentação, em sede de defesa, de documentos aptos a comprovar a regularidade da aplicação.
Apesar de extensa, a defesa da Associação Beneficente dos Enxadristas e Damistas de Rondônia (peça 88) pode ser sintetizada em dois argumentos centrais: (i) a TCE foi instaurada em decorrência de denúncia falsa, que tinha claro objeto de prejudicar a entidade; (ii) não foi apresentada prestação de contas em virtude de "inúmeras ocorrências adotadas pela equipe (à época) da Secretaria Nacional de Políticas Sobre Drogas".
Descabe a análise do primeiro argumento, pois trata de fatos anteriores ao repasse dos recursos federais, além de ser objeto de ação judicial impetrada pela entidade.
Quanto à atuação da Senad, as alegações de defesa afirmam que apenas que "o ato de não realizar uma diligência 'in loco' colocou todo o trabalho da associação prejudicada", sem apresentar qualquer documentação que comprove a adequada aplicação dos recursos.
A despeito da alegação de que os recursos repassados permanecem na conta vinculada (peça 88, p. 4) , o extrato bancário que consta da peça 56 indica que houve um débito na referida conta corrente no valor de R$ 238.838,41 em 4/5/2018. Assim, não é possível afastar o dano ora apurado, tampouco a responsabilidade da convenente ou de sua representante legal.
O dever de prestar contas, de matriz constitucional, é inerente à gestão de recursos públicos, constituindo um dos pilares do sistema republicano. Segundo jurisprudência pacífica do Tribunal de Contas da União e do Supremo Tribunal Federal, ao gestor incumbe provar a boa e regular aplicação do dinheiro público recebido, sendo seu o ônus da prova. Cabe-lhe, dessa forma, apresentar, a tempo e a hora, em boa ordem, toda a documentação comprobatória da aplicação dos valores que lhe foram confiados, sendo certo que tal comprovação deva ser feita mediante o estabelecimento do nexo entre o desembolso dos recursos federais recebidos e os comprovantes relacionados às despesas realizadas no objeto do ajuste.
O processo de tomada de contas especial, tendo em vista a sua natureza jurídica e a sua finalidade de avaliar a correta aplicação de recursos públicos por parte daquele que o geriu, é um processo eminentemente documental, cabendo ao gestor apresentar os documentos exigidos pela lei para comprovar a correta aplicação dos recursos recebidos.
No presente caso, a omissão de uma das responsáveis em prestar contas, associada à ausência de elementos de defesa que lhes possam ser aproveitados, impedem aferir a destinação dada aos valores transferidos, impondo-se, em consequência, o julgamento pela irregularidade das contas e a condenação em débito pela totalidade dos recursos federais repassados, com aplicação da multa proporcional prevista nos arts. 19 e 57 da Lei 8.443/1992, para a qual fixo o valor de R$ 30.000,00 (trinta mil reais) .
	Ante o exposto, VOTO pela adoção da minuta de acórdão que submeto a este Colegiado.
TCU, Sala das Sessões, em 20 de setembro de 2022.
JORGE OLIVEIRA 
Relator